【裁判字號】    99,交聲,2352
【裁判日期】    990827
【裁判案由】    聲明異議
【裁判全文】
臺灣高雄地方法院交通事件裁定        99年度交聲字第2352號
原處分機關  交通部公路總局高雄區監理所旗山監理站
異  議  人
即受處分人  甲○○
上列受處分人因違反道路交通管理處罰條例案件，對於交通部公
路總局高雄區監理所旗山監理站民國99年8月11 日所為之處分（
原處分案號：旗監違字第裁85-N00000000號）聲明異議，本院裁
定如下：
    主  文
原處分撤銷。
甲○○汽車駕駛人，駕駛汽車經測試酒精濃度超過規定標準，處
罰鍰新臺幣貳萬玖仟伍佰元，並應吊扣小型車普通駕駛執照拾貳
個月及接受道路交通安全講習。
    理  由
一、異議意旨略以：異議人即受處分人甲○○於民國97年11月22
    日20時30分許，在高雄縣岡山鎮某同事住處食用摻有酒精類
    佐料之薑母鴨，明知食用後可能導致不能安全駕駛動力交通
    工具，仍於同年月23日凌晨2 時許，不顧當時已達不能安全
    駕駛之程度，猶然駕駛車號5792-GF 號自小客車，自上開岡
    山鎮同事住處返回甲○○位於高雄縣美濃鎮○○路○段6巷7
    8號住處而行駛於道路上。嗣於同日凌晨3時35分許，行經高
    雄縣旗山鎮○○路西向東方向竹旗高幹241-1 號電桿前，不
    慎撞上電線桿發生車禍，經送往行政院衛生署旗山醫院救治
    ，並經警委託該醫院實施血液中酒精濃度檢驗，結果檢驗值
    達129.1mg/dl，相當於呼氣酒精濃度0.64毫克。惟異議人之
    上開行為，業經檢察官為緩起訴處分確定並裁罰新臺幣（下
    同）20,000元之公益金，且異議人已完納上開公益金，詎原
    處分機關竟又重複裁處異議人49,500元之罰鍰，造成異議人
    經濟困難，顯然有誤，爰就原處分機關裁處罰鍰之部分，依
    法聲明異議等語。
二、本件異議人酒後駕車之違規行為單一，而罰鍰、吊扣駕駛執
    照及施以道路交通安全講習等法律效果（處罰效果）與違規
    行為之存否俱無從分離，是以異議人雖僅就罰鍰部分聲明異
    議，惟為貫徹司法審查作用，本院亦應就吊扣駕駛執照等法
    律效果予以審理，合先指明。
三、按汽車（含機器腳踏車，下同）駕駛人，駕駛汽車經測試檢
    定酒精濃度超過規定標準者，處15,000元以上60,000元以下
    罰鍰，並當場移置保管其車輛及吊扣其駕駛執照1 年；因而
    肇事致人受傷者，並吊扣其駕駛執照2 年；致人重傷或死亡
    者，吊銷其駕駛執照，並不得再考領；又汽車駕駛人，有道
    路交通管理處罰條例第35條第1 項規定之情形者，應接受道
    路交通安全講習，道路交通管理處罰條例第35條第1 項第1
    款、第24條第1 項第2 款分別規定甚明。而所謂酒精濃度超
    過規定之標準者，依道路交通安全規則第114 條第2 款之規
    定，係指汽車駕駛人飲用酒類或其他類似物後其吐氣所含酒
    精濃度超過每公升0.25毫克或血液中酒精濃度超過0.05% 以
    上者。經查：
（一）異議人即受處分人甲○○於民國97年11月22日20時30分許
    ，在高雄縣岡山鎮某同事住處食用摻有酒精類佐料之薑母鴨
    ，明知食用後可能導致不能安全駕駛動力交通工具，仍於同
    年月23日凌晨2 時許，不顧當時已達不能安全駕駛之程度，
    猶然駕駛車號5792-GF 號自小客車，自上開岡山鎮同事住處
    返回甲○○位於高雄縣美濃鎮○○路○段6巷78 號住處而行
    駛於道路上。嗣於同日凌晨3時35 分許，行經高雄縣旗山鎮
    ○○路西向東方向竹旗高幹241-1 號電桿前，不慎撞上電線
    桿發生車禍，經送往行政院衛生署旗山醫院救治，並經警委
    託該醫院實施血液中酒精濃度檢驗，結果檢驗值達129.1mg/
    dl，相當於呼氣酒精濃度0.64毫克，超過法定標準，乃當場
    製單舉發，原處分機關並依道路交通管理處罰條例第35條第
    1 項第1 款、違反道路交通管理事件統一裁罰基準及處理細
    則第43、44、67條及違反道路交通管理事件統一裁罰基準表
    規定，裁處異議人罰鍰49,500元，吊扣駕駛執照12個月，並
    施以道路交通安全講習等情，為異議人所不爭執，並有交通
    部公路總局高雄區監理所旗山監理站99年8月11 日旗監違字
    第裁85-N00000000號違反道路交通管理事件裁決書、高雄縣
    政府警察局97年11月23日高警交字第N00000000 號舉發違反
    道路交通管理事件通知單及異議人駕照基本資料各1 份在卷
    可稽，此部分事實，固堪認定。
（二）就原處分裁處異議人罰鍰49,500 元是否適法部分：
  1.按一行為同時觸犯刑事法律及違反行政法上義務規定者，依
    刑事法律處罰之，但其行為應處以其他種類行政罰或得沒入
    之物而未經法院宣告沒收者，亦得裁處之，行政罰法第26條
    第1 項亦定有明文，是以就人民違反公法上義務之行為，除
    因處罰之性質與種類不同，必須採用不同方法而為併合處罰
    ，以達行政目的所必要者外，原則尚不得重複處罰，惟於94
    年12月28日修正公布，並自95年7 月1 日施行之道路交通管
    理處罰條例第35條第8 項所明定：「…前項（指有酒精濃度
    超過規定標準而駕駛車輛等情形）汽車駕駛人，經裁判確定
    處以罰金低於本條例第92條第3 項所訂最低罰鍰基準規定者
    ，應依本條例裁決繳納不足最低罰鍰之部分」等語，乃係行
    政罰法第26條第1 項之特別規定，從而若汽車駕駛人經判處
    之罰金刑（或有期徒刑、拘役刑易科罰金之數額）較諸該違
    規行為逕依相關行政罰則規定所裁處之罰鍰數額為低，行政
    機關就差額部分，應猶得予以裁罰，如此尚與現代民主法治
    國所揭櫫、遵行之「一事不二罰」基本原則無違，且更符事
    理之平。
  2.又按被告所犯為死刑、無期徒刑或最輕本刑3 年以上有期徒
    刑以外之罪，檢察官參酌刑法第57條所列事項及公共利益之
    維護，認以緩起訴為適當者，得定1 年以上3 年以下之緩起
    訴期間為緩起訴處分，為刑事訴訟法第253 條之1 所明定，
    而依同法第253 條之2 第1 項規定，檢察官為緩起訴處分者
    ，得命被告應履行一定之事項。是以緩起訴之被告茍確依檢
    察官於緩起訴處分中所課之負擔，向公益團體繳納捐款，則
    被告之財產實已減損，且就被告而言，該等金錢給付義務亦
    具有強制性、懲罰性，質言之，緩起訴處分所課負被告應向
    公益團體繳納捐款等事項，在性質上顯具實質處罰之意涵，
    而應認屬行政罰法第26條第1 項所稱之「刑事法律處罰」，
    並有「一事不二罰」原則之適用，是故上開修正後道路交通
    管理處罰條例第35條第8 項所指之罰金，在解釋上亦應包括
    依檢察官之緩處分命令而向公益團體繳納之捐款在內甚明。
  3.查異議人上揭同一酒後駕駛自用小型車之行為，業經臺灣高
    雄地方法院檢察署檢察官以97年度偵字第34715 號為緩起訴
    處分，緩起訴期間為1 年，並命異議人向國庫支付2 萬元等
    情，為異議人所自陳，並有臺灣高等法院被告前案紀錄表共
    1 份存卷足稽，是揆諸上開規定及說明，異議人既已蒙受20
    ,000元之實質處罰，則原處分機關再對異議人裁處罰鍰49,5
    00元，於法即有未合，自僅能就差額即29,500元（即49,500
    -20,000 ＝29,500）予以裁罰，始為適法。
（三）就原處分裁處吊扣駕駛執照12個月及施以道路交通安全講
    習，是否適法部分：
  1.吊扣駕照及施以道路交通安全講習等處分，在種類、性質上
    係屬非財產罰，且與財產罰間欠缺易處可能性；又該等處分
    ，分別係以在一定期間內取消異議人駕車資格、對異議人再
    施以交通安全教育等方式，降低異議人「將來」繼續酒醉騎
    車之危險，依據行政罰法第26條第1 項規定，自得與罰鍰併
    合處罰，以符行政目的。是故原處分關於裁處吊扣駕駛執照
    12個月及施以道路交通安全講習等部分，均尚無違「一事不
    二罰」原則。
  2.又查，原處分所吊扣者係異議人之小型車普通駕駛執照乙節
    ，有異議人汽車駕駛執照基本資料在卷可查，然觀之原處分
    處罰主文欄僅載稱「吊扣駕駛執照12個月」，並未載明所吊
    扣駕駛執照之種類，其吊扣處分顯然未臻明確，本院自應指
    明本件應吊扣駕駛執照之標的為「小型車普通駕駛執照」，
    避免爭議。
四、綜上所述，原處分機關所為裁罰異議人49,500元之裁決，就
    逾20,000元之部分，已違反「一事不二罰」原則，自屬違法
    ，異議人聲明異議請求撤銷此部分之處分，為有理由，另原
    處分尚有未指明應吊扣駕駛執照種類之缺失，本院爰將原處
    分全數予以撤銷，並依法自為裁定如主文第2 項所示。
五、依道路交通案件處理辦法第20條，裁定如主文。
中    華    民    國    99    年    8     月    27    日
                        交通法庭  法  官   吳進寶
以上正本證明與原本無異。
如不服本裁定，應於收受送達後5 日內向本院提出抗告狀。
中    華    民    國    99    年    8     月    27    日
                                  書記官   謝宗霖

司法院資訊處製作；財團法人民間司法改革基金會備份。
